臺灣高等法院臺中分院民事判決
110年度重上字第21號
上  訴  人  林水清  
訴訟代理人  林堡欽律師
上  訴  人  蘇偉誠  
訴訟代理人  韓銘峰律師
            歐陽徵律師
上列當事人間請求清償借款事件，兩造均對於民國109年11月30
日臺灣臺中地方法院109年度訴字第1205號第一審判決提起上訴
，本院於110年7月27日言詞辯論終結，判決如下：
    主  文
原判決除確定部分外關於：㈠駁回林水清後開第二項之訴及假執
行之聲請；㈡及命蘇偉誠給付逾民國109年5月23日起算之利息部
分及該部分假執行之宣告，並各該部分之訴訟費用等部分均廢棄
。
上開廢棄部分，㈠蘇偉誠應再給付林水清新臺幣300萬元，及自民
國109年5月23日起至清償日止，按年息百分之5計算之利息。㈡林
水清於第一審之訴及假執行之聲請均駁回。
林水清及蘇偉誠之其餘上訴均駁回。
第二審訴訟費用，關於林水清上訴部分，由蘇偉誠負擔。關於蘇
偉誠上訴部分，由蘇偉誠負擔。
本判決第二項所命給付，於林水清以新臺幣100萬元為蘇偉誠供
擔保後，得假執行；但蘇偉誠如以新臺幣300萬元為林水清預供
擔保後，得免為假執行。
    事實及理由
一、上訴人林水清(下稱林水清)主張：對造上訴人蘇偉誠(下稱
    蘇偉誠)於民國99年12月28日向伊借款新台幣(下同)300萬元
    ，伊於99年12月31日交付發票日為99年12月29日、面額300
    萬元、付款人為改制前台中縣○○鄉○○0○○○○鄉○○0○○○○○○號00
    00000之支票給蘇偉誠委託前來之甲○○，經甲○○臨櫃兌現並
    匯入蘇偉誠帳戶（下稱第一筆借款）；嗣蘇偉誠於100年12
    月14日又向伊借款300萬元，經伊交付同前付款人，面額300
    萬元、票號0000000號支票給蘇偉誠，亦經蘇偉誠提示領取
    （下稱第二筆借款）。上述二次借款合計600萬元。蘇偉誠
    借款時雖有提出支票擔保借款，惟其於發票日屆至前，均以
    資金不足為由，請求伊不要提示並更換票期在後之支票。最
    後雙方協議蘇偉誠應於101年6月7日償還前述600萬元借款，
    蘇偉誠並交付面額600萬元、付款人為華泰銀行台中分行、
    票號0000000支票予伊，並經伊委託烏日鄉農會代收，但該
    支票因存款不足遭退票，因蘇偉誠要求作「退補」動作，伊
    乃將支票交還蘇偉誠，蘇偉誠則同意於101年6月13日清償，
    並交付面額43萬2000元（支付101年3月12日至101年6月13日
    期間，依週年利率28.8%計算之利息）及600萬元之本票（下
    合稱系爭本票）並書立借據（下稱系爭借據）給伊收執，但
    屆期伊仍未獲清償。爰依消費借貸法律關係，聲明求為命蘇
    偉誠應給付林水清600萬元，及自101年6月14日起至清償日
    ，按年息百分之5計算之利息。並陳明願供擔保，請准宣告
    假執行。另於本院補稱：
　㈠兩造確有借款合意，且伊亦已交付借款600萬元。蘇偉誠當時
    因工程資金短缺，無法周轉，透過證人甲○○向伊借錢，伊均
    以開立支票方式交付借款。嗣蘇偉誠未依約清償，伊於102
    年4月間委託證人乙○○協助索討，蘇偉誠亦向乙○○承認有600
    萬元債務，此由證人甲○○、乙○○之證詞及烏日區農會函覆之
    資料即可證之。且倘兩造間無消費借貸之合意，伊自無可能
    以開立2張支票方式交付600萬元予蘇偉誠，蘇偉誠亦無可能
    簽發600萬元支票予伊，並經伊委託烏日鄉農會代收。至伊
    將前揭蘇偉誠開立之600萬元支票交還蘇偉誠，僅係便於蘇
    偉誠辦理退補，並無要消滅債務之意思。且蘇偉誠既以交付
    上開600萬元支票予伊，作為清償本件600萬元借款之方式，
    嗣其取回該紙支票後未再交給伊兌現，且迄今亦未提出已清
    償600萬元債務之證明，亦難謂本件600萬元債務已消滅。
　㈡伊否認蘇偉誠於本院提出票號000000000號、到期100年2月28
    日、面額314萬4000元之支票（上證1）係清償第一筆300萬
    元借款之證明。蘇偉誠於原審自承伊提出之烏日農會帳戶存
    摺紀錄所載(原證1)與其無關，嗣又以該存摺內容記載主張
    已清償第一筆借款300萬元，實屬矛盾，亦違反禁反言原則
    。事實上依原證1存摺紀錄可知，伊除於99年12月28日出借3
    00萬元予蘇偉誠外，另於100年2月22日亦有出借300萬元予
    蘇偉誠。而蘇偉誠提出之上證1支票，其中300萬元即係清償
    100年2月22日所借之300萬元，另14萬4000元則係清償99年1
    2月28日所借300萬元之2個月利息。故本件第一筆借款300萬
    元，蘇偉誠並未清償。　
二、蘇偉誠辯以：
  ㈠伊否認兩造間有借款之合意，亦否認99年12月28日之300萬元
    及100年12月14日之300萬元為本件600萬借款之交付。
　⒈林水清以系爭本票及借據主張兩造有借款之合意，但系爭本
    票及借據上之文字及簽名均非伊所為，伊否認系爭本票及借
    據之形式上真正。又證人甲○○雖證稱有代伊將林水清開立之
    支票提示取款並匯入伊帳戶。但甲○○對於兩造該次金流之法
    律關係為何並不知情，且對於伊的財務狀況亦不清楚，自難
    以其證詞即認兩造間有消費借貸關係。另伊開立之600萬元
    支票遭退票後，林水清既已交由伊取回註銷，自無從以該紙
    支票證明兩造間有借款關係。至證人乙○○係後來才受林水清
    之託處理債務，其對於介入前之來由並不瞭解，自無從以其
    證詞作為兩造借款關係存在與否認定之依據。況乙○○與林水
    清友好，且證述時亦刻意隱瞞暴力討債之情事，是其證詞顯
    不足採。　
　⒉林水清主張有交付借款600萬元，但兩造間長期存有多筆消費
    借貸關係，烏日鄉農會之支票兌現紀錄，僅係兩造來往之其
    中部分款項，並無從證明即係林水清主張之本件借款。況林
    水清原主張分別於99年12月28日及100年2月22日交付300萬
    元借款，嗣改稱後者借貸時間係100年12月14日，顯係無法
    釐清兩造來往細節，隨意就其尋得有給付紀錄之款項誆稱伊
    仍有欠款。
　㈡倘認兩造就99年12月28日之300萬(第一筆借款)有借貸關係存
    在，伊曾開立票號000000000號、到期100年2月28日、面額3
    14萬4000元之支票（上證1），並經林水清兌現，此由林水
    清提出之烏日鄉農會帳戶資料(原證1)即可證之。則該筆借
    款伊亦已清償(林水清稱借款利息為週年利率28.8%，上開借
    款日期為99年12月28日，清償日為支票到期日100年2月28日
    ，合計2個月，以本金300萬元計算，利息為14萬4000元)，
    並無積欠借款之情形。至於林水清雖辯稱上開上證1支票係
    清償100年2月22日借款300萬元本金及99年12月28日借款之
    利息云云。惟林水清原先起訴主張伊於99年12月28日及100
    年2月22日借款，嗣又改稱係99年12月28日及100年12月14日
    借款未清償，現又主張100年2月22日借款已經清償，則其對
    於究竟何筆為本件借款、該款項清償與否所為之陳述前後不
    一，已難採信，況林水清亦自承除600萬元外之其他借款均
    已清償云云，足見其係任意拼湊款項進而為本件主張，是其
    所辯，自非可採。　
三、經原審為林水清一部勝訴之判決，兩造均提起上訴。林水清
    之上訴聲明：㈠原判決駁回林水清後開第二項之訴及該部分
    假執行之聲請均廢棄。㈡上開廢棄部分，蘇偉誠應給付林水
    清300萬元及自101年6月14日起至清償日止，按年息百分之5
    計算之利息。㈢願供擔保，請准宣告假執行。答辯聲明：上
    訴駁回。蘇偉誠之上訴聲明：㈠原判決不利於蘇偉誠部分廢
    棄。㈡上開廢棄部分，林水清在第一審之訴駁回。答辯聲明
    ：㈠上訴駁回。㈡如受不利判決，願供擔保，請准宣告免為假
    執行。
四、兩造於原審不爭執事項(原審卷第233頁）：
  ㈠蘇偉誠有兌領原審卷第173頁之支票（即0000000號支票）。
  ㈡蘇偉成有委託甲○○兌領原審卷第169頁之支票（即0000000號
    支票），並匯入蘇偉誠如原審卷第171頁所申設之帳戶。
  ㈢蘇偉誠有簽發如原審卷第165頁、票號0000000號支票給林水
    清（面額600萬元，到期日100年6月7日，發票人蘇偉誠），
    支票業已退票。 
五、本件爭點
　㈠林水清主張蘇偉誠於99年12月28日、100年12月14日分別借款
    300萬元，共計600萬元，是否可採？
  ㈡蘇偉誠辯稱倘認兩造就99年12月28日之300萬元成立借款關係
    ，其亦已以上證1支票清償，是否可採？
　㈢林水清依消費借貸法律關係，請求蘇偉誠應給付林水清600萬
    元，及自101年6月14日起至清償日，按年息百分之5計算之
    利息，是否有理由？　
六、得心證之理由
　㈠林水清主張蘇偉誠於99年12月28日、100年12月14日分別借
　　款300萬元，共計600萬元，是否可採？
　1.關於第一次借款部分（即林水清主張蘇偉誠於99年12月28日
    借款300萬元部分）：
    ⑴林水清主張此部分借款之事實，業據提出改制前台中縣烏
　　  日鄉農會活儲存款存摺、客戶往來交易明細表為證，並有
　　  烏日區農會109年5月26日函及109年7月29日函送之000000
　　  0號支票影本、匯款委託書影本為證（原審卷第17至18、7
　　  3至74、91、167至171頁），可知林水清確於99年12月28
　　  日將活儲帳戶存款300萬元轉入其支票存款帳戶，並於99
　　  年12月31日供證人甲○○兌現0000000號支票，甲○○兌
　　  領之票款300萬元嗣即匯入蘇偉誠之銀行帳戶，可證林水 
　　  清確有將票款300萬元交付蘇偉誠之事實。
    ⑵證人甲○○於原審證稱：伊曾受僱於蘇偉誠負責工地管理，
      因蘇偉誠有借錢需要，曾介紹林水清給蘇偉誠認識，由蘇
      偉誠向林水清借款100萬元，因兩造原來不認識，林水清
      請伊要在支票背書，前述100萬元已還清；後來蘇偉誠又
      交付其簽發之票據，請伊交給林水清，向林水清拿錢，林
      水清則交伊面額300萬元之支票（即0000000號支票），伊
      前往烏日農會溪壩分會提領後匯入蘇偉誠帳戶，當時蘇偉
      誠在工程上資金吃緊，因業主工程款支付不如預期，但不
      知該300萬元是否借貸等語（原審卷第207至211頁）。依
      上開證可知，蘇偉誠係因有借款需要，經由甲○○介紹認識
      林水清，並已有借款100萬元之前例，嗣在蘇偉誠財務吃
      緊情況下，再委由甲○○前往向林水清處取款，經林水清交
      付0000000號支票後由甲○○臨櫃兌領，甲○○於領得票款後
      隨即匯入蘇偉誠之銀行帳戶，蘇偉誠同時亦簽發票據由甲
      ○○轉交林水清等情，參以蘇偉誠係從事建築業，有資金之
      需求（本院卷第62頁），而蘇偉誠亦不否認兩造間長期存
      有消費借貸關係、金錢頻繁往來之事實（原審卷第200至2
      01頁），堪認兩造間就此部分之借款存有借貸合意。從而
      林水清主張其於99年12月28日同意借款予蘇偉誠，於同年
      12月31日交付款項之情節，為可採信。
    ⑶兩造間既存有前述借款事實，蘇偉誠辯稱兌現之支票僅為
　　  為兩造間長期金錢互有往來之其中部分款項，林水清不能
　　  證明兩造間有借貸之合意云云，為不可採。
　⒉關於第二次借款部分（即林水清主張蘇偉誠於100年12月14日
    借款300萬元部分）：
    ⑴林水清主張此部分借款之事實，業據提出烏日區農會支票
　　  歷史交易明細查詢為證（原審卷第93頁），並依原審函詢
　　  經烏日區農會109年5月26日覆函、109年7月29日覆函送之
　　  0000000號支票影本以觀（原審卷第167、173頁），可知
　　  林水清確有於100年12月14日將300萬元轉入其支票存款帳
　　  戶，同日並由蘇偉誠臨櫃兌領0000000號支票票款300萬元
　　  等事實，亦為蘇偉誠所不爭執。
    ⑵林水清既主張其因蘇偉誠借款而交付0000000號支票，並 
　　  經蘇偉誠兌領等情，已見前述，參以前開第一次借款說明
　　  理由，蘇偉誠係從事建築業，有資金之需求。而林水清亦
      已交付本件0000000號支票，並經蘇偉誠兌領無誤。又蘇
      偉誠亦無法證明兩造有何其他之金錢往來之情，凡此可證
      林水清主張兩造間有第二次借款之合意乙節，應屬可採。
　　⑶至於第二次借款與第一次借款之過程細節，是否一致，實
      無關宏旨，並無礙於第二次借款之成立。
　㈡蘇偉誠辯稱倘認兩造就99年12月28日之300萬元成立借款關係
    ，其亦已以上證1支票清償，是否可採？
　⒈蘇偉誠雖辯稱：伊以上證1之支票，已清償第一次借款及利
　　息云云，並提出上證1支票正、反面、林水清存摺等件為證
　　（本院卷第233、235、237頁），此為林水清否認有清償第
　　一次借款本金之事實。經查：
　　⑴蘇偉誠主張上證1之支票金額314萬4000元，係清償第一次
      借款之300萬元本金及利息14萬4000元，林水清則辯稱該3
      00萬元係清償100年2月22日之借款300萬元，及第一次借
      款300萬元之利息14萬4000元。可知兩造對於14萬4000元
      利息係清償第一次借款300萬元之利息，並無二致。僅對
      於本金300萬元究係清償如蘇偉誠所主張第一次借款300萬
      元，抑或是林水清辯稱係清償100年2月22日之借款300萬
      元？二者有所不同，自有進一步辨明之必要。經查：
　　　①依第一次借款由甲○○兌現支票轉匯至蘇偉誠帳戶、或
　　　  第二次借款由蘇偉誠自己兌現支票，其金額均係匯至蘇
  　　  偉誠「0000000000000-0」號帳戶內。（原審卷第169、
  　　　、171、173頁）
　　　②依林水清之存摺紀錄顯示，99年12月28日有以「連動轉
　　　  」方式存入300萬元即第一次借款（已見前述），另於
　　　  「100年2月22日」確有一筆以「連動轉」方式存入300
        萬元等情（原審卷第237頁），可見林水清所主張上證1
        支票清償之100年2月22日本金300萬元一節，該300萬元
        確實有匯入之資料可為佐證。
　　　③依上證1支票正面觀之，其書寫的金額國字，或阿拉伯  
        數字，其筆跡均屬中規中矩，十分工整，尤其阿拉伯數
        字之書寫，大小相若。其所寫之票載發票日「100」年
        「02」月「28」日，其中「28」日，依其筆跡大小相若
        之筆順以觀，顯然原先係寫「20」日，之後在「0」的
        上方再加一個較大的「0」，而成為「8」，顯非原來一
        筆而寫成「8」，且其上下「0」係上大下小，亦與書寫
        慣性不同，由此可知，原先係書寫100年02月20日，嗣
        後改為「28日」。此與100年2月22日存入300萬元，即
        有重大關連性。蓋如係原來記載100年02月20日之日期
        ，顯然係在100年2月22日存入300萬元之前，即可知與
        此筆100年2月22日之300萬元款項清償無關。然經過更
        改，兌現日期係押在100年2月22日存入300萬元之後，
        即不無可能係等待此筆100年2月22日300萬元存入後之
        清償行為。
　  　④觀之林水清所主張上證1之金額，其中300萬元係清償1  
        00年2月22日之借款300萬元，另加上第一次借款300萬 
         元之利息14萬4000元等語。設若蘇偉誠極需資金「短 
         期週轉」，並無意清償第一次借貸款項，則林水清借
        予
　　　  金錢週轉之同時，藉機收取第一次借款之利息，二者金
　　　  額一併由蘇偉誠簽發上證1之支票，用以清償，實無不
　　　  合理之處。
　　⑵綜上，蘇偉誠辯稱倘認兩造就99年12月28日之300萬元成立
      借款關係，其亦已以上證1支票清償云云，並不可採。
　㈢林水清依消費借貸法律關係，請求蘇偉誠應給付林水清600
　　萬元，及自101年6月14日起至清償日，按年息百分之5計算
　　之利息，是否有理由？　　 
　⒈林水清與蘇偉誠間有上開第一、二次借款各300萬元之債務
　　關係，而蘇偉誠提出上證1支票，僅清償第一次借款300萬
　　元之利息，並無清償該筆300萬元借款之本金，均見前述。
　⒉林水清請求上開借款合計600萬元，於法有據，惟林水清主
　　張其請求之利息係自101年6月14日起算云云，然查：
　　⑴林水清主張上開利息起算日，無非係以兩造協議蘇偉誠應
      於101年6月13日前清償600萬元，蘇偉誠因而簽發本票二
      紙，均係以101年6月13日為到期日云云，並提出本票二紙
      、系爭借據為證（原審卷第27、29、31頁），此為蘇偉誠
      否認為真正。經查，依林水清提出本票二紙以觀，蘇偉誠
      否認係其簽發，此二紙本票上之筆跡尚屬工整，核與前述
      第二次借款300萬元之支票係蘇偉誠親自領取，於支票 背
      面取款背書之筆跡（原審卷第173頁），二者尚有差別。
      且林水清係以放款為業，顯非屬無社會經驗之人，但該本
      票二紙竟未記載發票日，不生本票之法律效力，實有疑義
      。又該借據上竟無蘇偉誠之親自簽名，僅有一般普遍可見
      的方章，容易刻得，因而留有爭議，亦有可疑。故依林水
      清提出本票二紙、系爭借據，實難認定兩造有以101年6月
      13日為清償期之約定。
　　⑵又依林水清提出票號0000000號支票代收並退補等紀錄（原
      審卷第23-31頁），或依證人乙○○於本院之證言，僅證明
      有追討之情事，實未實際參與見聞兩造約定清償日期之情
      事，均不足以認定兩造有以101年6月13日為清償期之約定
      。
　　⑶按借款未定返還期限者，借用人得隨時返還，貸與人亦得
      定一個月以上之相當期限，催告返還。給付無確定期限者
      ，債務人於債權人得請求給付時，經其催告而未為給付，
      自受催告時起，負遲延責任。其經債權人起訴而送達訴狀
      ，或依督促程序送達支付命令，或為其他相類之行為者，
      與催告有同一之效力。遲延之債務，以支付金錢為標的者
      ，債權人得請求依法定利率計算之遲延利息。應付利息之
      債務，其利率未經約定，亦無法律可據者，週年利率為5％
      ，民法第478條後段、第229條第2項、第233條第1項前段
      、第203條分別定有明文。又所謂貸與人得定1個月以上之
      相當期限催告返還，非謂貸與人之催告必須定有期限，祇
      須貸與人有催告之事實，而催告後已逾1個月以上相當期
      限者，即認借用人有返還借用物之義務。貸與人已對借用
      人起訴，起訴狀繕本送達借用人可認係貸與人已對借用人
      為催告，如截至事實審言詞辯論之日止，為時逾1個月以
      上者，縱借貸未定有返還期限，亦可認貸與人之請求與民
      法第478條規定相符（最高法院73年台抗字第413號、70年
      台上字第2011號判例意旨參照）。查林水清主張約定清償
      期為101年6月14日，無非係以系爭本票到期日為據，惟系
      爭支票不足以資為認定上開二筆借款之約定清償日，已如
      上述，且林水清復未提出有其他有約定清償期之證明，自
      應認本件兩筆借款係為未約定返還期限之借款。且林水清
      起訴迄至本院言詞辯論終結時亦已逾1個月以上，是依上
      開規定與說明，林水清請求蘇偉誠給付上開兩筆借款及自
      起訴狀繕本送達(109年4月22日，原審卷第43頁)1個月後
      之翌日(即109年5月23日)起至清償日止，按週年利率百分
      之5計算之遲延利息為有理由，逾此部分之利息請求，則
      無理由。　　
　㈣綜上所述，林水清本於借貸之法律關係，請求蘇偉誠給付60
　　0萬元（計算式：300萬元＋300萬元＝600萬元）及自109年5月
    23日起至清償日止，按週年利率5%計算之利息，為有理由，
    應予准許；其餘超出此範圍之請求，則無理由，不應准許。
    原審（除確定部分外）就林水清上開應准許範圍，除原准許
    部分外，駁回林水清其餘請求部分，即應再給付300萬元本
    息，尚有未洽，林水清上訴意旨指摘原判決此部分不當，求
    予廢棄改判，為有理由，由本院就該部分予以廢棄改判，如
    主文第2項㈠所示，至於逾此利息准許範圍之部分，原判決為
    林水清敗訴之諭知，並無不合，林水清此部分上訴意旨指摘
    原判決此部分不當，求予廢棄改判，並無理由，應駁回其上
    訴。又原審就判命蘇偉誠如數給付本息部分，其中利息逾10
    9年5月23日起算之部分，不應准許，蘇偉誠上訴意旨指摘原
    判決此部分不當，求予廢棄改判，為有理由，應廢棄改判如
    主文第2項㈡所示，其餘上訴為無理由，應予駁回。本判決命
    蘇偉誠再為給付部分，兩造分別陳明願供擔保宣告假執行及
    免為假執行，並無不合，爰各酌定相當擔保金額，併予准許
    。
　㈤本件事證已臻明確，兩造其餘攻擊防禦方法及舉證，經審核
    後認對本判決結果不生影響，不予一一論述，併予敘明。
七、據上論結，本件林水清、蘇偉誠之上訴，均一部為有理由，
    一部為無理由，爰依法判決如主文。
中　　華　　民　　國　　110 　年　　8 　　月　　17　　日
              民事第七庭    審判長法　官  王  銘
                                  法　官  郭妙俐
                                  法　官  張國華
正本係照原本作成。
如不服本判決，須於收受判決送達後20日內向本院提出上訴書狀
，其未表明上訴理由者，應於提出上訴後20日內向本院提出上訴
理由書狀（均須按他造人數附具繕本）。
上訴時應提出委任律師為訴訟代理人之委任狀。具有民事訴訟法
第466條之1第1項但書或第2項之情形為訴訟代理人者，另應附具
律師及格證書及釋明委任人與受任人有該條項所定關係之釋明文
書影本。如委任律師提起上訴者，應一併繳納上訴審裁判費。

                                  書記官  柯孟伶

中　　華　　民　　國　　110 　年　　8 　　月　　17　　日